臺灣高等法院刑事判決　　　　　　 94年度上更(二)字第544號
上　訴　人
即　被　告　甲○○
選任辯護人　羅美棋律師
上列上訴人因傷害致死案件，不服臺灣板橋地方法院88年度訴字
第2071號中華民國89年3 月30日第一審判決（起訴案號：臺灣板
橋地方法院檢察署88年度偵字第25688 號），提起上訴，判決後
，經最高法院第二次發回更審，本院判決如下：
    主  文
原判決撤銷。
甲○○傷害人之身體，因而致人於死，處有期徒刑伍年。
    事  實
一、甲○○與胡順福為連襟關係，緣胡順福前曾出售發電機予其
    妻丙○○之舅舅林仁山，惟因林仁山未付清項款而將發電機
    取回，嗣至民國八十八年十一月二十七日晚上九時許，甲○○、胡順福同赴臺北縣鶯歌鎮○○路某停車場參加親友新居
    落成喜宴，甲○○酒後（未達心神喪失或精神耗弱程度）因
    不滿胡順福前述逕自取回發電機事，而與胡順福發生爭執，
    進而相互拉扯，甲○○於爭執、拉扯間，於客觀上雖能預見
    如持續毆打胡順福頭、腹部等要害，將有造成胡順福死亡結
    果之可能，竟基於普通傷害犯意，仍以拳頭毆擊胡順福頭部
    、腹部，致其不支倒地後，再接續出拳毆擊胡順福之腹部，
    致胡順福受有顏面腫脹、鼻孔出血、腹部柔軟膨脹大量出血
    、左上臂後部及右大腿後部瘀血之傷害。甲○○毆打胡順福
    後，認僅係一般酒後打架不以為意，即由女婿乙○○接送返
    回桃園縣八德市○○街一二五巷十三號住處，胡順福則由其
    妻丙○○、女胡佩霞送醫救治，然急救至翌（二十八）日凌
    晨一時五十分許，胡順福終因腹部外傷致腹腔內出血休克而
    宣告死亡。
二、案經臺北縣政府警察局三峽分局報請臺灣板橋地方法院檢察
    署檢察官偵查起訴。
    理  由
甲、證據能力方面：
一、按民國九十二年一月十四日修正通過之刑事訴訟法施行前，
    已繫屬於各級法院之案件，其以後之訴訟程序，應依修正刑
    事訴訟法終結之。但修正刑事訴訟法施行前已依法定程序進
    行之訴訟程序，其效力不受影響，刑事訴訟法施行法第七條
    之三定有明文。
二、查本案係於刑事訴訟法九十二年九月一日修正施行前繫屬於
    原審，迄至本院更一審審理時，亦於九十一年十一月十二日
    辯論終結，而有關本案相關證據：即證人丙○○、林仁山、
    黃彩雲、黃明德、王武彥、胡佩霞、李金水、張添佐、丁○○等人於警偵訊、原審及本院前二審之筆錄、財團法人天主
    教聖保祿修女會醫院所出具之診斷證明書、臺灣板橋地方法
    院檢察署檢察官勘驗筆錄、相驗屍體證明書、驗斷書、相驗
    照片及現場照片、法務部法醫研究所八十八年十二月十三日
    （八八）法醫所醫鑑字第一三二九號鑑定書、臺灣臺北看守
    所八十九年二月十四日北所傑衛字第０七０七號函所附之新
    收被告內外傷記錄表等，均於原審及本院前審、更一審審判
    期日依法提示予被告辨識，並經合法調查，從而依上開施行
    法之規定，該訴訟程序之效力不因刑事訴訟法之修正施行而
    受影響，換言之，上開證據均具證據能力，合先敘明。
乙、認定事實所憑之證據及理由：
一、訊據被告甲○○固坦承於右揭時、地，與被害人胡順福因取
    回發電機之事發生爭執、拉扯，進而互相毆打之行為，惟否
    認有何傷害致死犯行，辯稱：因被害人胡順福先出手毆打，
    被告始出手反擊，又當天被告已醉酒，並不清楚是否於被害
    人倒地後繼續毆打對方之腹部，更不清楚被害人為何會死亡
    ，且被害人腹部並無瘀血或外傷，顯見腹腔內出血之結果與
    被告之行為無關；又被害人本身較為肥胖，或因本身之病症
    引致死亡云云。
二、惟查：
  (一)被害人胡順福因遭人毆打而造成顏面腫脹、鼻孔出血、腹部
    柔軟膨脹、左上臂後部及右大腿後部瘀血等傷害，並在送醫
    急救後，於八十八年十一月二十八日凌晨一時五十分許，因
    腹部外傷致腹腔內出血而休克死亡，業經檢察官督同法醫師
    相驗屬實，製有履勘筆錄、驗斷書、相驗屍體證明書，並有
    被害人照片十五幀在卷足稽，且據法務部法醫研究所解剖鑑
    定無訛，有該所（八八）法醫所醫鑑字第一三二九號鑑定書
    一件附卷可考（詳相驗卷全卷）。觀諸上開被害人照片亦可
    知其腹部嚴重腫脹，且依法醫師解剖胡順福之屍體結果，確
    認胡順福之「左上腹有皮下出血」、「腸繫膜新鮮性出血，
    有小血管出血可見」、「腹腔出血，約二０００公撮，腸繫
    膜小動脈破裂」、「外表鈍性傷，併左上腹皮下出血」，有
    上開鑑定書在卷可稽（相驗卷第三三、三四頁），則被告所
    辯未對胡順福腹部造成瘀血或外傷云云，自與事實不符；再
    參諸該鑑定書認定被害人死因較似「用拳頭貼地打擊所致」
    ，益證被害人之腹部確曾遭他人以拳頭猛力毆擊，且因此而
    造成被害人腹腔內出血並導致死亡。被告所辯可能因被害人
    本身較為肥胖及本身之病症始造成死亡云云，因與上開勘驗
    屍體及鑑定結果不符，自不足援為有利於被告認定之依據。
  (二)次查，被害人身體所受上揭傷害，係與被告互毆後所造成，
    業據被告於警詢及偵查中分別供承：「於八十八年十一月二
    十七日十九時參加．．．．酒席，當時胡順福坐於鄰桌，直
    到二十一時許我與胡順福就在理論，．．．．，就起衝突，
    先行發生扭打，胡順福太太丙○○在其中勸架，我便動手打
    胡順福臉部及腹部，直到倒地」、「空手打他（指胡順福）
    的臉、肚子、頭部，共打三、四拳，大家都有喝酒，可能出
    手太重」（相驗卷第六頁反面、第十五頁反面、第十六頁）
    ，核與證人即被害人之妻丙○○於警詢及原審調查中迭次證
    述：被告拉我先生到喜宴的旁邊去，二人即發生爭吵，被告
    用拳頭打我先生的腹部、全身，以及用腳踹他，他沒有反抗
    ，先生被打得很慘，倒在地上，我要扶他時，他已經起不來
    了等情節相符（相驗卷第八頁反面、原審卷第三七頁），並
    經證人即被害人之女兒胡佩霞於原審調查中證述：喝完喜酒
    後，我要找媽媽，後來在空地上找到，並看到被告脫了衣服
    ，用手腳打踹其爸爸，造成額頭、肚子及腳部都受傷等情明
    確（原審卷第六三頁），均與被告所為毆打被害人之自白相
    符，被告於本院調查、審理時，辯稱證人丙○○、胡佩霞所
    言不實云云，核屬卸責之詞，並不足採信。是依上開事證，
    足證被害人所受上揭傷害是被告毆擊行為所致，且與死亡結
    果具有相當因果關係，被告於本院前審聲請傳喚相關證人調
    查其於胡順福倒地後並未再行出手毆打，然查該部分事證已
    明，本院認無再予傳喚調查之必要，合此說明。
  (三)再者，人體腹部因無骨骼保護甚為脆弱，徵諸一般人之常識
    ，客觀上即便對於身強體壯之人加以毆打，亦足以造成腹部
    內部受到傷害，且足以因腹部受創引致死亡，被告雖僅國小
    肄業（見原審卷第一０二頁戶籍謄本），惟係智慮成熟之成
    年人，對此結果，在客觀上仍顯有預見之可能；被告與被害
    人有親戚關係，平日素無恩怨，感情尚可（見偵查卷第三一
    頁被害人妻丙○○所提之報告狀），僅因細故而起爭執，於
    徒手毆打被害人時雖不致有致被害人於死之故意，然被告就
    其多次毆打被害人腹部可能造成死亡之加重結果，於客觀上
    既有預見之可能，自應負其責任（最高法院四十七年度臺上
    字第九二０號判例意旨參照）。又被告於八十八年十一月二
    十八日經警查獲移送檢察官偵辦後，隨即經檢察官聲請原審
    裁定予以羈押，並送臺灣臺北看守所執行羈押，而被告於入
    所作身體檢查時，曾自述身體無內外傷，此有卷附該所被告
    內外傷紀錄表乙紙可稽（原審卷第七五、七六頁），據此，
    尚難認定被告係先遭被害人毆打，嗣基於正當防衛之意圖始
    行出手毆打被害人，則其對於被害人因受傷致死亡之事實，
    即乏阻卻違法之事由。
  (四)至被告辯護人於本院本次更二審審理中雖以：被告是原住民
    ，一般來說其嗜酒情形，比平地人嚴重，被告於法院訊問時
    稱：「當天喝很多酒是混合的，有米酒、威士忌、高梁，自
    己沒辦法回家，要證人乙○○護送回家」。是就當時情形，
    被告已至精神耗弱等語置辯。而證人乙○○固亦於本院審判
    期日到庭結證稱：本件案發當天其與被告一起參加宴會，時
    間係自晚間六點半至晚上九點多，被告有喝米酒、高梁酒及
    威士忌等酒類，其看到被告與被害人扭打時，該二人均已喝
    醉，其將該二人拉開，送被告返家，途中，被告站不太穩，
    語無倫次，答非所問，回到家後，其扶被告到房間等語（本
    院更二審卷第四七、四八頁）。惟經本院質諸證人乙○○有
    無與被告同桌用餐？被告喝多少酒？證人乙○○答稱：沒有
    （同桌用餐）；不知道（被告喝多少酒）等語（同上頁）。
    則證人乙○○既未與被告同桌用餐，亦不知被告之飲酒量，
    其如何得知被告所飲酒類及所飲用之量？由此，可知證人乙○○上開證言非但係附合被告之詞，且所為被告喝醉之供述
    ，亦純係個人意見之詞，其證詞之可信度殊值商榷。況參諸
    被告係與被害人因討論取回發電機之事發生爭執，此迭據被
    告自承在卷（詳偵查卷第十七頁、原審卷第六頁、本院上訴
    第一五八四號卷第三三頁、本院更一審卷第六四頁、本院更
    二審卷第五三頁），足見被告於毆打被告時，其精神狀況尚
    佳，並未達於精神耗弱之情形，縱其前飲酒屬實，亦無從據
    以免除或減輕責任。被告辯護人此部分辯解，即無可取。
  (五)被告雖辯稱其於為警查獲時，業已準備前往警察機關自首等
    語，另最高法院發回意旨亦以：證人即里長張添佐於發回前
    原審證稱：上訴人於案發翌（二十八）日凌晨一、二時許至
    其住處，表示其打死人，欲向警方自首，伊打電話至「高明
    派出所」，該派出所要伊等自行前往，伊等前往途中，見有
    三峽分局（鶯歌分駐所）警員過來，即為該警員攜走等語。
    並稱：上訴人與其見面後表示欲直接至「高明派出所」自首
    ，伊與上訴人見面十分鐘後即打電話，外出後約二分鐘即遇
    見警員，該警員（指丁○○）與上訴人談了三分鐘後，即表
    示欲將上訴人帶回派出所等語（見本院上訴第一五八四號卷
    第四二頁、第四三頁反面）。而台北縣警察局三峽分局鶯歌
    分駐所警員丁○○於發回前原審則證稱：死者之女兒於案發
    當日十二時許報案，伊於巡邏中接獲通報後即前往醫院，死
    者之女兒及其男友稱死者係被毆打送醫，伊至醫院時，死者
    已死亡，經死者之女兒及其男友提供資料，始前往上訴人住
    處，伊到達時，上訴人與里長（指張添佐）在一起，里長表
    示要帶上訴人去桃園派出所（按應係指「高明派出所」）自
    首等語（見同上卷第四二頁、第四三頁）。則證人張添佐代
    上訴人打電話至「高明派出所」表示上訴人打死人而欲向該
    所自首時，警員丁○○是否已經知悉上訴人涉案？亦即警員
    丁○○知悉上訴人涉案，究竟係在證人張添佐以電話代上訴
    人向「高明派出所」表示欲自首之前？抑或在此之後？此與
    上訴人應否適用自首減輕其刑之規定攸關，自有詳加究明釐
    清之必要。
  (六)經查，本院向桃園縣政府警察局八德分局函調八十八年十一
    月二十八日凌晨高明里里長張添佐打電話向該分局高明派出
    所報案指稱「甲○○打死人」之報案紀錄後，經該分局函復
    稱：「當初報案人並未至高明派出所報案，乃是甲○○坐車
    至里長住處稱其在台北縣三峽鎮殺人，里長本欲帶胡某到高
    明派出所投案，但隨即為趕來之三峽分局警員將胡某帶走」
    等語，而檢附交辦單上並據高明派出所覆載：本所未有報案
    紀錄等語，有該分局九十四年十月三十日德警分刑字第０九
    四三０二九六六八號函在卷可憑（本院更二審卷第二四、二
    五頁）。故固無從由高明派出所查知張添佐實際向高明派出
    所報案之時間。惟查：證人即被告住處所在之里長張添佐於
    本院前審訊問時證稱：被告確曾向渠表示欲前往派出所自首
    ，經其以電話與高明派出所聯繫後，與被告相偕外出即遇警
    察；與被告見面十分鐘後即打電，外出後約二分鐘即見警察
    等語（本院上訴第一五八四號卷第四二、四三頁）。於本院
    更一審訊問時除為相同之證述外，更證稱﹕時間在一點多，
    打給派出所後約五分鐘，從我家帶被告出來後，警車就到達
    ，在我家前面，我原以為是高明派出所的，但之後才知道是
    三峽分局的警車，我帶被告過去，警察說要找甲○○，我告
    訴警察甲○○就是他等語；又稱﹕不知警察為何要找甲○○
    ，警察只是說有事要找甲○○，我家與甲○○約距一百公尺
    ，只隔一條巷子等語（本院更一審卷第二二、二三頁）。被
    告之妻黃彩雲證稱﹕約一點多，對方不知是誰，可能是從醫
    院打電話來，表示胡順福可能不行了，我叫起被告並一起去
    里長那裡，請里長帶我們去投案，里長先打電話給派出所，
    我們回家穿衣服，結果警察就來了，並問我們是不是甲○○
    ，我們說是，就被帶走了（本院更一審卷第二六頁）。參照
    台北縣政府警察局三峽分局警員丁○○於本院前審證稱：巡
    邏中，接獲通報，即往醫院，死者女兒及其男友告訴我們死
    者被毆送醫，我們至醫院時，死者已死亡，經其（死者女兒
    及其男友）提供資料後方前往被告住處，到達時被告與里長
    在一起，里長表示要帶被告去桃園派出所自首等語（見本院
    上訴第一五八四號卷第四二、四三頁）。可知警察機關接獲
    報案後通報巡邏中之丁○○前往醫院調查，丁○○並自死者
    女兒處知悉被告涉案，而即刻前往被告住處。再觀諸被告之
    妻黃彩雲與死者妻丙○○係親姐妹，丙○○及死者女兒胡佩
    霞於被告與死者爭執時且均在現場參與勸架、質問（見警詢
    、偵查及原審各次筆錄），亦即丙○○家人早知涉案者係被
    告。則死者於送醫後傷勢有變，醫院於一時五十分「宣布死
    亡」（見偵查卷第十二頁診斷證明書）前，立即報案，並以
    電話告知被告，即與常情相符。若再徵諸證人丁○○於本院
    本次更二審審理中證述：我是凌晨零時三十分接獲報案，到
    達醫院是凌晨一時左右，當時被害人已死亡，被害人的妻子
    說是被連襟打的；被害人的妻子說被告住在八德，我們就循
    線找到被告住處，當時他在外面；從醫院到被告住處大約四
    十分鐘路程等語（本院更二審卷第四九頁），並有附卷台北
    縣政府警察局三峽分局鶯歌分駐所查驗案件初步調查報告表
    ，其記載「報案時間」為八十八年十一月二十八日０時三十
    分，死亡時間為同日一時許可佐（見相驗卷第三頁）。更可
    徵警察即證人丁○○於凌晨一時許即已知悉死者死亡且係被
    告涉案後，即前往被告住處。因之張添佐雖於一時許警察丁○○到達被告住處前曾先電告桃園縣警局所轄之高明派出所
    ，表示甲○○打死人。然自被告到張添佐住處，到張添佐代
    為報案後走出屋外，遇隸屬台北縣政府警察局之警員丁○○
    ，其間僅約十二分鐘；再參照證人丁○○由聖保祿醫院至被
    告住處需四十分鐘之路程；由此時間點之判斷，足見被告於
    找張添佐打電話報案前，丁○○即已知悉被告涉案。至於台
    北縣政府警察局三峽分局解送人犯報告書及被告警詢筆錄，
    記載被告經警逮捕拘提之時間為八十八年十一月二十八日上
    午一時三十分許，被告在該分局鶯歌分駐所應訊之時間為同
    日上午二時等情，應僅是約數，此與被害人經醫院「宣布死
    亡」之時間一時五十分，與實際死亡時間應有落差者相同。
    此由丁○○於本院前審訊問時證指﹕（對被告）製作筆錄實
    際時間應是二時至三時間（見本院上訴第一五八四號卷第四
    四頁反面），亦可佐之。按自首之方式雖不限於自行投案，
    即託人代理自首或向非偵查機關請其轉達，均無不可，然均
    以對於未發覺之罪投案而受裁判為要件，如案已經偵查機關
    發覺，則被告縱有投案陳述自己犯罪之事實，亦祇可謂為自
    白，不能認為自首。本件被告託張添佐報案自首時，警員丁○○既已知悉被告涉案，自無自首規定之適用。
  (七)被告雖辯稱其於主觀上並無造成胡順福死亡之認識。惟按加
    重結果犯，以行為人能預見其結果之發生為要件，所謂能預
    見乃指客觀情形而言，與主觀上有無預見之情形不同，若行
    為人對於該結果之發生，在主觀上已有預見，而結果之發生
    又不違背其本意時，則屬故意範圍。如前所述，本案雖無積
    極證據足以證明被告於毆打胡順福之時，其主觀上已預見胡
    順福將因此而死亡並係基於不確定之故意為之，然被告毆打
    胡順福時，對於其行為將有造成胡順福死亡結果，在客觀上
    顯有預見之可能，其自應就此加重結果負責，則其徒執與本
    件認定應負加重結果責任無關之事由而為抗辯，自非有據。
  (八)綜上事證，被告確有傷害胡順福，胡順福且係因被告之傷害
    行為致腹部外傷致腹腔內出血而休克死亡，被告上揭犯罪之
    行為與死者之死亡間即有相當因果關係，本案事證已經明確
    ，應依法論科。
丙、論罪及撤銷改判之理由：
一、查被告於毆打胡順福時，客觀上顯能預見其以拳頭毆打被害
    人腹部，可能會發生受創傷重死亡之結果，竟基於傷害之犯
    意，出拳貼地毆打被害人腹部因而致其死亡，核其所為，係
    犯刑法第二百七十七條第二項前段之傷害致死罪。
二、原審法院經審理結果，認被告犯傷害致死罪，事證明確，適
    用刑法第二百七十七條第二項前段規定論罪科刑，固非無見
    。然原審判決事實欄泛指﹕「（被告）預見繼續毆打，將可
    能造成胡順福之死亡結果，乃再以拳頭貼地打擊胡順福之腹
    部．．．」。就前述之「預見」究係被告主觀上之預見，抑
    客觀上可預見，未明確認定，已有未當。其次，原審判決於
    理由中論述﹕「又人體腹部因無骨骼保護甚為脆弱，對之貼
    地毆打即便身強體壯之人亦難免受傷，此為一般人所共認，
    亦為被告所知悉，其竟出拳重毆擊被害人，於被害人中拳倒
    地後，猶繼續毆打其腹部，主觀上應能預見被害人可能因此
    腹部受創傷重死亡．．．」（見理由第四頁反面），似認被
    告於行為當時主觀上預見被告之行為有致胡順福死亡之可能
    。果如此，則被告仍執意為之，似有不確定之殺人之故意，
    乃原審判決卻論以傷害致人於死罪，似有判決主文與理由矛
    盾之情形。被告上訴否認客觀上可預見胡順福會死亡，及辯
    稱其於本案行為時係屬精神耗弱及符自首要件云云，雖無理
    由，然原審判決既有未洽，自應由本院撤銷改判。
三、次查，被告與死者為連襟關係，平日感情尚可，並無素怨，
    且被告係與死者同赴友人新居落成慶宴，原為他人賀喜，兩
    人在酒後（死者生前重度飲酒，血液濃度0.1271%（W/V，見
    法醫研究所鑑定書）聊天中因細故起爭執，被告一時氣憤，
    徒手傷害，竟致被害人發生無可挽回之死亡結果，而死者並
    無其餘明顯外傷（見前述鑑定書），觀諸本案情況，在客觀
    上實足以引起一般同情，認為即予科處法定最低度刑猶嫌過
    重，被告犯罪情狀可堪憫恕，爰依刑法第五十九條之規定酌
    減其刑。並審酌被告品行、智識程度、因與被害人爭執發電
    機取回之事而犯罪之動機、犯罪之手段並非重大但造成死亡
    結果所生損害非輕及犯罪後主動投案，並於一月之內即賠償
    死者家屬新台幣一百萬元，並表示後悔之態度等一切情狀，
    判處被告有期徒刑五年。
據上論斷，應依刑事訴訟法第三百六十九條第一項前段、第三百
六十四條、第二百九十九條第一項，刑法第二百七十七條第二項
前段、第五十九條，判決如主文。
本案經檢察官賴俊雄到庭執行職務。
中　　華　　民　　國　　94　　年　　12　　月　　30　　日
　　　　　　　　　刑事第二十庭審判長法　官  陳貽男
　　　　　　　　　　　　　　　　    法　官  高明哲
　　　　　　　 　 　　　　　　　　　法　官  許仕楓
以上正本證明與原本無異。
如不服本判決，應於收受送達後十日內向本院提出上訴書狀，其
未敘述上訴之理由者，並得於提起上訴後十日內向本院補提理由
書狀（均須按他造當事人之人數附繕本）。
                                    書記官  劉貞達
中　　華　　民　　國　　95　　年　　1 　　月　　3 　　日
附錄本案論罪科刑法條全文
刑法第二百七十七條：
傷害人之身體或健康者，處三年以下有期徒刑、拘役或一千元以
下罰金。
犯前項之罪因而致人於死者，處無期徒刑或七年以上有期徒刑；
致重傷者，處三年以上十年以下有期徒刑。
